【裁判字號】    90,訴,1923
【裁判日期】    900926
【裁判案由】    給付違約金等
【裁判全文】
臺灣臺北地方法院民事判決  九十年度訴字第一九二三號
    原      告  永準貿易有限公司
    法定代理人  乙○○
    訴訟代理人  丙○○
                甲○○
右當事人間請求給付違約金等事件，本院判決如左：
    主    文
被告應給付原告新台幣貳拾伍萬元。
原告其餘之訴駁回。
訴訟費用由被告負擔二分之一，餘由原告負擔。
本判決原告勝訴部分，於原告以新台幣捌萬肆仟元供擔保後，得假執行；但被告如於
假執行程序實施前，以新台幣貳拾伍萬元或同面額之台北銀行敦化分行可轉讓定期存
單為原告預供擔保，得免假執行。
原告其餘假執行之聲請駁回。
    事    實
甲、原告方面：
一、聲明：
    被告應給付原告新台幣（下同）五十元；及以供擔保為條件之假執行宣告。
二、陳述：
（一）被告於民國八十八年四月二十日與原告簽訂專門店合約書，約定由原告提供店
      招牌、標章及標幟予被告使用及促進被告快速沖印營業所需之各類服務，被告
      則應於合約有效期間內確實履約，共創商機。詎被告竟未經原告之同意，擅自
      更換並購買其他廠牌快速沖印機，並進而拆除原告為其製作之招牌、標識、標
      章，違返系爭合約第五條、第七條第四、八款、第九條第二、三、六款之約定
      ，並損害其中一招牌，爰依系爭合約第十條約定，請求被告給付五十萬元。
（二）對被告抗辯所為之陳述：
      １、證人黃豐泉之明白證稱，被告係向其表明欲停止營業，而提出終止系爭合
          約之請求，而黃豐泉亦向被告表示傳達被告之意思，並未直接允諾終止合
          約或拆除招牌；且系爭合約書簽訂權限，始終由原告行使，原告之業務人
          員僅有與客戶洽談、解說之權限，合約書必須經原告同意並用印始為正式
          簽訂，此流程被告於簽約時已知之甚明，終止合約影響契約當事人權益至
          鉅，其權限亦僅原告始得為之，證人黃豐泉並無同意終止合約之授權，故
          無表見代理之適用，被告片面終止系爭合約，並不合法。
      ２、消費者保護法所規範之定型化契約條款使用者應為企業經營人，而他方當
          事人即條款使用者，乃以消費為目的，而以企業經營者為商品之交易或使
          用，或接受該經營者提供服務之人，亦即消費者與企業經營者所約定之定
          型化契約應以消費關係為限，系爭契約係約定被告成為原告之沖印連鎖專
          門店，被告除得使用原告之服務標章及標幟外，亦享有原告所提供之一切
          廣告、促銷優待辦法及合約上之一切權利，故無消費者保護法之適用；而
          系爭合約已經平衡約定兩造間之權利義務，並無不公平可言。
      ３、系爭合約第十條約定被告違約原告得就履約保證本票向被告請求，被告給
          付履約保證本票，係以強制債務履行為目的，故性質為懲罰性違約金。原
          告於簽約時已要求被告簽發，惟被告拒絕配合，原告基於商誼考量，同意
          先簽訂合約，但並未拋棄該權利；同條約定被告應另給付二十五萬元之違
          約賠償，係作為原告為被告設計製作裝潢、服務標章、協助行銷住廣及傷
          害原告企業形象之賠償費用，此係於懲罰性違約金外，雙方另行約定之損
          害賠償違約金，原告於被告違約時，即得依約請求被告給付，並無證明損
          害額之義務。
      ４、被告自八十八年一月至九十年一月間每月使用相紙數量為十四卷，相紙單
          價為二千九百八十元，則至九十年四月十九日止，原告短少售出相紙五百
          十八卷，減少毛率以百分之十計算為十五萬四千三百六十四元；如就被告
          與原告經銷商亨翰貿易股份有限公司相紙交易數量而言，被告於此期間之
          交易金為一百零七萬七千二百一十八元，平均每月購入相紙金額為四萬三
          千零八十八元，依財政部公佈之八十八年度營利事業同業利潤標準照相器
          材批發業毛利率百分之十九計算，原告每月之平均毛率為八千一百八十六
          元，至九十三年四月止，原告損失之毛率為三十一萬一千零六十八元；而
          所需藥水數量每月為九千一百元，依毛率百分之二十五計算營業損失為八
          萬四千一百七十五元；另傳媒、廣告費用每家專門店每年約十萬元，是原
          告所受損害超過二十五萬元，違約金之約定，並無過高。
三、證據：
    提出契約書、照片、存證信函、完工證明書、廣告報價單、客戶往來資料查詢單
    、發票為證。
乙、被告方面：
一、聲明：駁回原告之訴；及以供擔保為條件之免假執行宣告。
二、陳述：
（一）兩造間之「專門店合約」已於九十年二月間終止，故被告並無任何違約之情事
      可言：
      １、被告曾於九十年二月間向原告公司之業務推廣部主任黃豐泉先生表示終止
          系爭合約意思旨，並獲得其諒解，且承諾於二月十二日前來拆除招牌，兩
          造間之專門店合約實已因合意而終止。
      ２、在原告之作業流程中，所有簽約前與加盟店之聯繫、溝通、洽談，均係由
          業務員負責，加盟店原則上不會與原告公司更高層人員接觸。顯見，業務
          員就簽訂專門店合約事宜，至少應有代理原告公司為意思表示之權限。依
          民法第一百零三條第二項規定，該業務員應亦有就終止專門店合約事宜受
          意思表示之權限。而兩造間「專門店合約」之內容，並未限制被告不得提
          前終止該合約，由於該「專門店合約」係屬定型化契約，依消費者保護法
          第十一條第二項規定，其契約條款有疑義時，應為有利於消費者之解釋，
          故該合約中既無限制規定，解釋上應即允許加盟店有隨時終止該專門店合
          約之權限；且專門店合約之法律性質，依一般通說認為係委任契約及長期
          供貨契約之混合契約，亦即就服務標章授權部分，係屬委任契約性質；就
          供應相紙、藥水、底片等物品部分，則係屬長期供貨契約之性質。而依民
          法及學者通說，不論係委任契約或長期供貨契約，契約當事人之任何一方
          均應有權隨時終止該契約，故就「專門店合約」之雙方當事人而言，其任
          何一方應均得隨時終止該契約。
      ３、系爭合約之內容分析可知，原告乃係藉由該專門店合約之簽訂，拓展其銷
          售通路，原告對於專門店所為之投資十分有限。在這種情況下，倘依原告
          所主張，該合約一旦簽訂，加盟店即不能提前終止合約，則加盟店豈非形
          同簽署一紙賣身契？依民法第二百四十七條之一規定，依照當事人一方預
          先用於同類契約之條款而訂定之契約，如係使他方當事人拋棄權利或限制
          其行使權利，按其情形顯失公平者，該部分約定無效。故如原告主張該專
          門店合約原即係限制加盟店提前終止合約之權利，則此項限制依法應屬無
          效。
      ４、原告主張依該專門店合約第八條、第九條、第十條及第三條之約定，舉凡
          雙方重大事宜變更之通知，均以書面為之，其使用書面之限制均係在約束
          原告，並無隻字片語要求被告所為之終止合約意思表示，須以書面為之，
          顯見被告自得依法以口頭或意思實現之方式，表達終止合約之意思表示，
          原告前述主張自非有理。原告主張被告一再以電話聯繫業務人員其說情等
          ，並非事實。
（二）退萬步言，縱認被告有違約情事，原告依法亦不得請求被告給付違約金：
      １、依民法第二百五十條第二項規定，「違約金，除當事人另有訂定外，視為
          因不履行而生損害之賠償總額。」顯見違約金之約定，除當事人另有特約
          外，其僅是損害賠償「總額」之預定，並不包括「已生損害」之預定。亦
          即，欲請求違約金之給付，仍應以證明其受有損害為前提。系爭合約第十
          條前段約定：「就乙方質押之履約保證金本票逕向乙方請求。」並無任何
          懲罰性違約金之字眼，原告主張依據系爭合合約第二條第三款及第十條前
          段規定，新台幣二十五萬元為懲罰性違約金，顯與事實不符。
      ２、又該筆款項，合約文字既明白揭示為履約保證金，解釋上自應屬於為保證
          履約所提供之擔保。原告於簽約時既未要求被告提供該為擔保履約所簽發
          之本票，原告自不得於終止合約後再向被告請求提供該筆款項。原告就此
          部分請求被告給付二十五萬元顯無理由。
      ３、又依民法第二百十六條第一項規定，損害賠償，原則上應以填補債權人所
          受損害及所害及所失利益為限。另依最高法院四十八年台上字第一九三四
          號判例，所謂所受損害，即現存財產因損害事實之發生而被減少，屬於積
          極損害。所謂所失利益，即新財產之取得，因損害事實之發生而受妨害。
          屬於消極的損害。另民法第二百十六條第二項規定，依通常情形，或依已
          訂之計畫、設備或其他特別情事，可得預期之利益，視為所失利益。
          （１）原告所主張傳媒、廣告費用，客觀上應屬於積極損害性質。然該等
                費用之支出非因被告主張終止合約所致，且不論被告有無終止合約
                ，原告均將繼續支出該等費用，顯見該等費用之支出，與被告有無
                終止合約無關，依法自不得視為因被告終止合約所造成之損害。另
                原告主張其每年支出廣告費用新台幣九千餘萬元，卻未提出任何證
                據以實其說，被告茲鄭重否認之。
          （２）依兩造間之合約書內容可知，被告並不負有最低訂購量之義務，故
                即使在合約有效期間內，被告亦得隨時減少訂購之數量，因此原告
                主張因被告終止合約而短少出售五百一十八卷相紙，顯無依據。原
                告自行製作之報表，被告否認其真正；又原告主張相紙單價二千九
                百八十元及正常毛利為一成，亦非事實；另有關每卷相紙需使用六
                百五十元，藥水毛利二成五，均未能舉證以實其說。
      ４、民法第二百五十二條規定：「約定之違約金額過高者，法院得減至相當之
          數額。」另最高法院十九年上字第一五五四號判例更明確揭示，「違約金
          本應推定為損害賠償之預約，與無償贈與契約不同。關於損害賠償之數額
          ，在當事人間雖不妨於事前預為約定，而其所約定之數額，如果與實際損
          害顯相懸殊者，法院自得以當事人實際上所受損失為標準，酌予核減。」
          故縱認被告有給付違約金之義務，其數額亦應參考原告實際上並未受有損
          害，而將之酌減至零。
（三）被告於終止系爭合約後，即已要求原告派員前來拆除招牌，然原告卻遲不派員
      前來，復因被告已不擬再加盟柯尼卡彩色沖印連鎖店，為免造成消費者混淆誤
      認，並構成侵害柯尼卡／KONICA服務標章專用權，故不得已乃自行拆除該等招
      牌，此等行為完全係因原告遲不前來拆除招牌所致，顯無違反前述約定可言。
      系爭專門店合約第七條第八款係約定，「乙方（即被告）應遵守「一店一機」
      原則—即不得任意遷移向甲方（即原告）所購買之沖印機器。」原告主張被告
      違反該項規定，無非係認為被告擅自搬移向原告所購買之沖印機器。惟查，該
      沖印機器既係被告所出資購買，其所有權已歸屬於被告，原告藉由契約限制被
      告對於自己所有之物之處置，顯非合理，尤其是在被告明確表明不再擔任柯尼
      卡彩色沖印連鎖店之後，益證該項限制缺乏正當性。此項限制顯然違反公序良
      俗，且違反誠信原則，對被告顯失公平，依民法第七十二條及消費者保護法第
      十二條規定，應屬無效。另該項限制顯亦構成公平交易法第十九條第六款所規
      定之「以不正當限制交易相對人之事業活動為條件，而與其交易之行為」，依
      民法第七十一條規定，此項限制亦應為無效。系爭合約第四條約定：「乙方同
      意不得於其店面標示與本約產品有關之其他廠牌服務標章，並僅得使用及銷售
      購買自甲方及其總經銷所行銷販賣之相紙、藥水、軟片及其他相關產品。」此
      項約定不僅違反前述公平交易法第十九條第六款規定，並違反公平交易法第十
      九條第一款所規定，「以損害特定事業為目的，促使他事業對該特定事業斷絕
      供給、購買或其他交易之行為」，依民法第七十一條規定，該項約定應屬無效
      。
三、證據：
    聲請訊問證人黃豐泉。
      理    由
一、兩造爭執之要旨：
    原告起訴主張：被告於八十八年四月二十二日與原告簽訂專門店合約，約定由原
    告提供店面招牌、標幟、標章予被告使用，並促進被告快速沖印營業所需之各類
    服務，被告應於合約有效期間內確實履約，共創商機。詎被告未經原告同意，於
    九十年二月間擅自更換並購買其他廠牌快速沖印機，並拆除原告為被告製作之招
    牌、標章、標幟，懸掛他廠牌招牌、標幟、標章，違反系爭合約第四條、第七條
    第八款及第五條、第九條約定，經原告要求改善仍不予置理，爰依系爭合約第十
    條約定，求為判決被告給付五十萬元等語。被告則以：系爭合約業經兩造於九十
    年二月間合意終止；而縱認系爭合約之終止未經兩造合意，因系爭合約具有委任
    關係，被告得隨時終止，且系爭合約未約定被告之終止權，顯然違反消費者保護
    法及民法第二百四十七條之一規定，故應解釋為被告得隨時終止契約，故被告於
    前開時間通知原告終止系爭合約，於合約終止後，拆除招牌及移動沖印機等行為
    ，並無違約之可言；又縱認被告違約，因被告並未同意提供履約保證金二十五萬
    元，原告於契約終止後，請求被告給付履約保證金，並無理由；而兩造約定違約
    金之性質，屬損害賠償之預定，被告違約並未造成原告任何損害；而原告縱有損
    害，兩造約定之違約金，亦屬過高等語，資為抗辯。
二、得心證之理由：
    原告主張兩造於八十八年四月二十二日簽訂系爭專門店合約，被告於九十年二月
    間拆除原告提供之招牌、標章、標幟，並購買其他廠牌快速沖印機之事實，業據
    提出契約書、存證信函、照片為證，且為被告所自認。本件兩造所爭執者在於被
    告終止系爭合約是否合法？兩造約定之違約金有無過高？經查：
    （一）系爭合約第一條約定：「乙方（指被告）依本合約成為甲方（指原告）之
          柯尼卡彩色快速沖印連鎖專門店，並依甲方之指示，於店面招牌上使用甲
          方之服務標章及標幟，且享有甲方所提供之一切廣告、促銷優待辦法及本
          合約所規定之權利。」，被告依前開約定，得使用柯尼卡服務標章、標幟
          及原告提供之廣告、促銷優待辦法及合約之權利，係在原告之授權下，始
          得為之，而原告授權被告使用前開商標，被告依約有向原告購買彩色相紙
          、藥水、軟片等義務，故系爭合約應係商標之授權使用與買賣之混合契約
          ，不具委任契約之性質，被告辯稱商標權之使用為委任契約，並無可採。
    （二）又契約終止之情形有約定終止、法定終止及合意終止。查系爭合約第十三
          條約定合約有效期限為五年，即自八十八年四月二十日起至九十三年四月
          十九日止，而兩造並未約定被告於合約有效期間得終止契約，被告復無法
          定終止事由，雖主張於九十年二月間與原合意終止系爭契約，然為原告所
          否認；而證人黃豐泉證稱：「被告曾於九十年二月間打電話通知我，要結
          束營業，希望公司把專門店招牌拆回，我跟公司報告後再約隔數日前往被
          告處所瞭解情形，當時被告已經將沖印機處理掉了，被告告訴我因為要跟
          他弟弟合作加入柯達，因此想結束與原告之間的加盟關係，我當時有說會
          回報給公司，後來公司認為被告的行為已經違反約定，要對被告訴請賠償
          。」等語，故被告辯稱與原告合意系爭合約，亦無可採；而系爭合約雖未
          約定被告之終止權，但被告於有法定事由發生時，仍得終止契約，並無契
          約條款有疑義之情形，被告辯稱依消費者保護法第十一條第二項規定，應
          解釋被告得隨時終止契約，亦屬無據；又系爭合約有效期間為五年，縱未
          約定被告之終止權，亦非限制被告權利之行使，被告辯稱有失公平，依民
          法第二百四十七條之一第三款規定，應屬無效，要無可採。
    （三）被告於九十年二月十二日前終止系爭合約，並不合法，故被告於契約存續
          期間內將原告之招牌拆除，顯然違反系爭合約第九條第二項約定，原告主
          張被告依系爭合約第十條約定，應負損害賠償責任，即非無據，茲就原告
          請求金額，審酌如后：
          １、有關保證本票二十五萬元部分：
              系爭合約第二條第三項約定被告應開立履約本票（金額為二十五萬元
              ）；而履約保證金之目的，係以確保契約之履行，可作為不履行契約
              之損害賠償，其性質為違約金之一種。原告自認被告於簽約時即已拒
              絕簽發，原告基於商誼考量，亦未要求被告簽發，故被告辯稱兩造並
              未合意開立面額二十五萬元之履約本票，即非無據。兩造對於履約保
              證金之交付既未達成合意，則系爭合約有關行使被告質押本票之約定
              ，即無意義，原告主張前開約定，具懲罰性違約金之性質，並無可採
              。
          ２、損害賠償二十五萬元部分：
              （１）民法第二百五十條就違約金之性質，區分為損害賠償預定性質
                    之違約金，及懲罰性違約金，前者乃將債務不履行時，債務人
                    應賠償之數額予以約定亦即一旦有債務不履行情事發生，債務
                    人即不待舉證證明其所受損害係因債務不履行所致及損害額之
                    多寡，均得按約定違約金請求債務人支付，此種違約金於債權
                    人無損害時，不能請求。後者之違約金係以強制債務之履行為
                    目的，確保債權效力所定之強制罰，故如債務人未依債之關係
                    所定之債務履行時，債權人無論損害有無，皆得請求，且如有
                    損害時，除懲罰性違約金，更得請求其他損害賠償。
              （２）系爭合約第十條約定甲方另得請求賠償二十五萬元，作為彌補
                    甲方為乙方設計製作裝潢、服務標章、協助行銷推廣及傷害甲
                    方企業形象之賠償費用，為損害賠償預定性質之違約金，故祇
                    要被告有違約之情事發生，原告毋庸證明損害額之多寡；而原
                    告為被告設計製作裝潢、服務標章、協助行銷推廣確實須支出
                    相當之費用，此部分為原告預計於合約期限內可回收之成本，
                    被告中途違約，當然造成原告積極財產之減少，故原告請求被
                    告給付違約金二十五萬元，即非無據。
          ３、又當事人約定之違約金額過高者，法院固得依民法第二百五十二條規
              定，減至相當之數額。惟是否相當，須依一般客觀事實、社會經濟狀
              況、及當事人所受損害，並債務人若能如期履行，債權人可得享受之
              一切利益數額，以為酌定之標準。兩造約定契約期間至九十三年四月
              十九日止，則原告主張於契約存續期間內，享有被告購買相關產品之
              利潤，非無可採。原告主張被告於八十八年、八十九年間每月相紙用
              量約十四卷，業據提出客戶往來資料查詢表為證，被告雖否認其內容
              之真正，惟被告既係以沖印為營業，使用相紙沖印，為其業務所必需
              ，而原告提出被告每月使用相紙之數量，其成本僅四萬餘元，就一般
              沖印業務而言，尚屬相當，故原告主張每月受有十四卷相紙利潤之損
              害，非無可採；被告雖另辯稱兩造並未約定被告之最低購買數量，故
              被告得隨時減少購買數量，但沖印既為被告營利之業務，減少購貨量
              ，即等於減少收入，倘非營業狀況不佳，被告應無任意減少之可能；
              而被告於違約後，繼續與訴外人柯達公司合作沖印相關業務，並未終
              止營業，故難認原告無該部分之期待利益。則自九十年二月迄九十三
              年四月十九日止，期間為三年又二個月，原告於此期間減少一百五十
              三萬七千四百八十元所生之之利潤，依財政部八十九年一月六日公布
              之八十八年度營利事業各業所得額同業利潤標準表照相器材批發淨利
              率百分之九計算，原告減少之相紙利益為十三萬八千三百七十三元；
              再加上其他藥水之利益及原告為被告促銷所支出之廣告費用，原告所
              受損害，顯與兩造約定之違約金數額二十五萬元，相差無幾，故被告
              主張違約金之約定過高，請求酌減，並無理由。
三、假執行之宣告：
    兩造均陳明願供擔保，聲請宣告假執行或免假執行，經核原告勝訴部分，並無不
    合，爰分別酌定相當之擔保金額准許之；至於原告敗訴部分，既經駁回，其假執
    行之聲請，失所附麗，應併予駁回。
四、本件事證已臻明確，兩造其餘攻繫或防禦方法，於判決結果不生影響，由庸一一
    論述，附此敘明。
五、結論：
    原告之訴為一部有理由，一部無理由，依民事訴訟法第七十九條但書、第三百九
    十條第二項、第三百九十二條，判決如主文。
中      華      民      國    九十      年      九      月    二十六    日
                                      民事第六庭法      官  吳素勤
右為正本係照原本作成
如對本判決上訴，須於判決送達後廿日內向本院提出上訴狀
中      華      民      國    九十      年      九      月    二十七    日
                                                法院書記官  柯金珠


司法院資訊處製作；財團法人民間司法改革基金會備份。
